ACORDAO-COMPLETO-2406405

ACÓRDÃO 1780/2021 ATA 4/2021 - PRIMEIRA CÂMARA

VISTOS, relatados e discutidos estes autos de Tomada de Contas Especial instaurada pelo Fundo Nacional de Desenvolvimento da Educação (FNDE) em desfavor de José Cardozo do Nascimento, ex-prefeito de Araioses/MA, em razão da não comprovação da boa e regular aplicação dos recursos repassados àquele Município, na modalidade fundo a fundo, à conta do Programa Nacional de Alimentação Escolar (Pnae) , no exercício de 2007, 
ACORDAM os Ministros do Tribunal de Contas da União, reunidos em sessão de 1ª Câmara, ante as razões expostas pelo Relator, em:
9.1. considerar revel o Município de Araioses - MA (CNPJ 06.450.191/0001-70) , nos termos do art. 12, § 3º, da Lei 8.443/1992;
9.2. rejeitar as alegações de defesa apresentadas pelo espólio do Sr. José Cardozo do Nascimento (CPF XXX.163.403-XX) , restando não comprovada a boa e regular aplicação dos recursos repassados ao Município Araioses/MA à conta do Programa Nacional de Alimentação Escolar - Pnae no exercício de 2007;
9.3. julgar irregulares as contas de José Cardozo do Nascimento (CPF XXX.163.403-XX) e do Município de Araioses - MA (CNPJ 06.450.191/0001-70) ;
9.4. condenar o espólio de José Cardozo do Nascimento (CPF XXX.163.403-XX) , ou seus herdeiros legais, caso tenha havido a partilha de bens, até o limite do valor do patrimônio transferido, ao pagamento das seguintes quantias a seguir especificadas, com a fixação do prazo de quinze dias, a contar da notificação para comprovar, perante o Tribunal (art. 214, inciso III, alínea "a", do Regimento Interno) , o recolhimento das dívidas aos cofres do Fundo Nacional de Desenvolvimento da Educação - FNDE, atualizadas monetariamente e acrescidas dos juros de mora, calculados a partir das datas discriminadas, até a data dos recolhimentos, na forma prevista na legislação em vigor:
	Data
	Valor R$

	1/1/2007
	0,71

	1/3/2007
	58.348,40

	3/4/2007
	58.348,40

	31/5/2007
	40.456,05

	29/6/2007
	58.348,40

	31/7/2007
	58.348,40

	31/8/2007
	58.348,40

	2/10/2007
	58.348,40

	31/10/2007
	58.348,40

	5/12/2007
	58.348,40

9.5.  condenar o espólio de José Cardozo do Nascimento (CPF XXX.163.403-XX) , ou seus herdeiros legais, caso tenha havido a partilha de bens, até o limite do valor do patrimônio transferido, solidariamente com o Município de Araioses - MA (CNPJ 06.450.191/0001-70) , ao pagamento da quantia a seguir especificada, com a fixação do prazo de quinze dias, a contar da notificação para comprovar, perante o Tribunal (art. 214, inciso III, alínea "a", do Regimento Interno) , o recolhimento da dívida aos cofres do Fundo Nacional de Desenvolvimento da Educação - FNDE, atualizada monetariamente e acrescidas dos juros de mora, calculados a partir da data discriminada, até a data do recolhimento, na forma prevista na legislação em vigor:
	Data
	Valor R$

	13/6/2007
	76.240,75

9.6. autorizar, desde logo, nos termos do art. 28, inciso II, da Lei 8.443/1992, a cobrança judicial das dívidas caso não atendidas as notificações;
9.7. enviar cópia deste Acórdão, bem como do Relatório e do Voto que o fundamentam, à Procuradoria da República no Estado do Maranhão, nos termos do à § 3º do art. 16 da Lei 8.443/1992, c/c o § 7º do art. 209 do Regimento Interno do TCU, para adoção das medidas cabíveis, e aos demais interessados, para ciência.

Tomada de Contas Especial instaurada em razão de irregularidades na documentação exigida para a prestação de contas dos recursos repassados ao Município de Araioses - MA

Primeira Câmara

Município de Araioses - MA.

3. Interessados/Responsáveis:
3.1. Interessado: Fundo Nacional de Desenvolvimento da Educação (00.378.257/0001-81)
3.2. Responsáveis: José Cardozo do Nascimento (XXX.163.403-XX); Município de Araioses - MA (06.450.191/0001-70).

13.1. Ministros presentes: Benjamin Zymler (na Presidência), Walton Alencar Rodrigues (Relator) e Jorge Oliveira.
13.2. Ministro-Substituto convocado: Marcos Bemquerer Costa.

WALTON ALENCAR RODRIGUES

Adoto, como relatório, a instrução da Unidade Técnica, peça 93, que contou com a anuência do respectivo dirigente e do Ministério Público (peças 95 e 96) .
"INTRODUÇÃO
Cuidam os autos de tomada de contas especial instaurada pelo Fundo Nacional de Desenvolvimento da Educação (FNDE) em desfavor do Sr. José Cardozo do Nascimento (falecido) , Ex-Prefeito de Araioses/MA, em razão da não comprovação da boa e regular aplicação dos recursos repassados ao município à conta do Programa Nacional de Alimentação Escolar - Pnae, no exercício de 2007.
HISTÓRICO 
Esta TCE foi instaurada pelo FNDE em decorrência de determinação à entidade, exarada por meio do Acórdão 2960/2011-TCU-Plenário, no âmbito da Fiscalização de Orientação Centralizada (TC Processo 023.708/2008-3) , nos seguintes termos: "adote as medidas cabíveis para aprimorar controles, corrigir falhas, apurar responsabilidades e, eventualmente, encaminhar medidas administrativas para a reparação de danos ao erário federal"  (peça 42) .
O tomador de contas impugnou a totalidade dos recursos repassados ao Município de Araioses/MA, à conta do Pnae 2007, acrescido dos R$ 0,71 de saldo do ano anterior, totalizando R$ 583.484,71, haja vista a ausência de documentação comprobatória das despesas. Responsabilizou o ex-prefeito José Cardozo do Nascimento, a quem coube a gestão dos recursos e a apresentação da prestação de contas.
O Controle Interno atestou a irregularidade das contas do Ex-Prefeito, conforme o Relatório de Auditoria 1433/2015, o Certificado de Auditoria e o Parecer do Dirigente, à peça 1, p. 282-287; tendo a autoridade ministerial declarado conhecer as manifestações (peça 1, p. 288) .
No âmbito do TCU, a SECEX/RJ desmembrou o débito em duas partes:
 Primeira, referente ao desvio de finalidade no emprego dos recursos do Pnae, apurado no TC Processo 023.708/2008-3. Parte desses recursos foi depositada na conta do Município, mediante o cheque 85076, no valor de R$ 76.240,75, tendo sido registrado o débito na conta bancária do Pnae, em 13/6/2007 (extrato à peça 1, p. 84) . Essa parcela do débito foi atribuída, em regime de solidariedade, à responsabilidade do Município de Araioses/MA e de seu dirigente, à época dos fatos, José Cardozo do Nascimento; e
 Segunda, relativa ao restante do valor impugnado, no montante de R$ 507.243,96, em decorrência da não comprovação documental das despesas incorridas, em 2007, à conta do referido programa, atribuída à responsabilidade do então gestor dos recursos, José Cardozo do Nascimento.
Tendo em vista que José Cardozo do Nascimento faleceu em 2/11/2012, conforme certidão de óbito (peça 3) , e que ainda não havia inventário judicial relativo ao espólio do responsável (peças 27, 28 e 35) , a Secex-RJ realizou a citação do cônjuge supérstite, Bernarda Albuquerque Nascimento, e dos sete herdeiros por ela indicados: Laercio Albuquerque Nascimento; Pedro Osenildo dos Santos Cardozo; Polyana Santos Cardozo; Palova Mariana Santos Cardoso; Haroldo Silva Cardozo; Sávia Christiny Albuquerque Nascimento; Paulo Henrique Albuquerque Nascimento.
O espólio de José Cardozo do Nascimento foi citado individualmente pelo valor histórico de R$ 507.243,96, ante a não comprovação da boa e regular aplicação dos recursos repassados ao Município de Araioses/MA, à conta do Pnae/2007, que resultou na reprovação da respectiva prestação de contas.
Foi citado também, em regime de solidariedade com o Município de Araioses/MA, pelo débito de R$ 76.240,75, devido ao desvio de finalidade dessa parcela.
O Município de Araioses/MA não atendeu à citação. A representante do espólio e os herdeiros apresentaram alegações de defesa com o mesmo conteúdo, às peças 64, 66 e 68.
Diante do exposto, propôs a Unidade Técnica considerar o Município de Araioses/MA revel e dar continuidade ao processo, nos termos do art. 12, § 3º, da Lei 8.443/1992, rejeitando as alegações de defesa do espólio de José Cardozo do Nascimento e julgando irregulares as contas de ambos responsáveis, condenando-os ao pagamento dos débitos atualizados e acrescidos de juros de mora. 
O MP/TCU, em Parecer à peça 80, discordou do encaminhamento proposto, tendo em vista que a revelia do Município de Araioses/MA não ensejaria a condenação imediata do ente, sem a fixação do novo e improrrogável prazo previsto no art. 12, § 1º, da Lei n.º 8.443/92. Propôs o Parquet, naquele momento, fosse fixado novo e improrrogável prazo para que o Município de Araioses/MA recolhesse o débito sob sua responsabilidade, incidindo sobre o valor devido apenas a atualização monetária, nos termos do art. 12, §§ 1.º e 2.º, da Lei n.º 8.443/92 c/c o art. 202, §§ 2.º e 3.º, do Regimento Interno/TCU; e, somente após esse interregno, fossem julgadas as contas dos responsáveis, com vistas a evitar descompasso o processo. Alternativamente, endossou o encaminhamento sugerido pela unidade técnica.
O Relator, Ministro Walton Alencar Rodrigues, em Relatório e Voto às peças 82-83, anuiu às análises da unidade técnica quanto às irregularidades e débitos consignados, porém discordou do encaminhamento por ela sugerido, alinhando-me à proposta do MP/TCU. Pelo exposto, fixou novo e improrrogável prazo de quinze dias para que o Município de Araioses/MA recolhesse o débito no valor histórico de R$ 76.240,75, acrescido somente de atualização monetária, nos termos do art. 12, §§ 1.º e 2.º, da Lei n.º 8.443/92 c/c o art. 202, §§ 2.º e 3.º, do Regimento Interno/TCU; findo o qual, deveriam ser julgadas as contas dos responsáveis, evitando, assim, descompasso no iter processual.
À peça 81, consta o Acórdão 3762/2019-TCU-Primeira Câmara de 14/5/2019, dando ciência ao Município de Araioses/MA da decisão, e de que a liquidação tempestiva do débito atualizado monetariamente sanearia o processo e permitiria que as respectivas contas fossem julgadas regulares com ressalva, dando-lhe quitação, nos termos dos arts. 12, § 2º, da Lei 8.443/1992 e 202, § 4º, do Regimento Interno do Tribunal, ao passo que a ausência dessa liquidação tempestiva levaria ao julgamento pela irregularidade das contas, com imputação de débito a ser atualizado monetariamente, acrescido de juros moratórios. 
EXAME TÉCNICO
Em cumprimento ao Acórdão 3762/2019-TCU-Primeira Câmara, o Município de Araioses, na pessoa de seu representante legal, foi comunicado, mediante o Ofício 7581/2019-TCU/Secex-TCE, de 2/9/2019, para que em novo e improrrogável prazo de 15 (quinze) dias, procedesse ao recolhimento da dívida, atualizada monetariamente, aos cofres do Fundo Nacional de Desenvolvimento da Educação - FNDE, nos termos do § 3º do art. 202 do RI/TCU (peça 87) .
O responsável foi devidamente notificado no endereço constante do Sistema CNPJ (peça 84) da Receita Federal e tomou ciência do aludido ofício em 24/9/2019, segundo documento inserido à peça 90, não procedendo ao recolhimento do valor integral do débito, consoante consulta ao sistema GRU em 27/11/2019 (peça 92) , como também o responsável não trouxe qualquer informação aos autos sobre o suposto pagamento, devendo, portanto, suas contas serem julgadas irregulares e condenado ao débito apurado nesta TCE.
Em relação ao espólio do Sr. José Cardozo do Nascimento, deve-se propor novamente a rejeição das alegações de defesa, condenação em débito e julgamento pela irregularidade das contas, nos exatos termos já apontados pela instrução da Secex/RJ à peça 78.
CONCLUSÃO
Tendo em vista que a dívida imposta ao Município de Araioses/MA não foi recolhida no novo e improrrogável prazo fixado pelo TCU, propõe-se o julgamento pela irregularidade de suas contas, procedendo-se à sua condenação em débito em solidariedade com o outro responsável arrolado nos autos. Ao mesmo tempo, retoma-se a proposta da última instrução à peça 78, em relação ao espólio do Sr. José Cardozo do Nascimento, rejeitando-se as alegações de defesa e julgando irregulares as suas contas.
PROPOSTA DE ENCAMINHAMENTO
Diante do exposto, submetemos os autos à consideração superior, propondo ao Tribunal:
 considerar revel o Município de Araioses - MA (CNPJ 06.450.191/0001-70) ;
	 rejeitar as alegações de defesa apresentadas pelo espólio do Sr. José Cardozo do Nascimento (CPF XXX.163.403-XX) , uma vez que não foram suficientes para sanear as irregularidades e afastar o débito imputado, restando não comprovada a boa e regular aplicação dos recursos repassados ao Município Araioses/MA à conta do Programa Nacional de Alimentação Escolar - Pnae no exercício de 2007;
 com fundamento nos arts. 1º, inciso I, 16, inciso III, alínea 'b', da Lei 8.443/1992 c/c os arts. 19 e 23, inciso III, da mesma Lei, e com arts. 1º, inciso I, 209, inciso II, 210 e 214, inciso III, do Regimento Interno, julgar irregulares as contas do Sr. José Cardozo do Nascimento (CPF XXX.163.403-XX) - falecido, ex-prefeito, e do Município de Araioses - MA (CNPJ 06.450.191/0001-70) ;
 condenar o espólio Sr. José Cardozo do Nascimento (CPF XXX.163.403-XX) , ou seus herdeiros legais, caso tenha havido a partilha de bens, até o limite do valor do patrimônio transferido, ao pagamento das seguintes quantias a seguir especificadas, com a fixação do prazo de quinze dias, a contar da notificação para comprovar, perante o Tribunal (art. 214, inciso III, alínea "a", do Regimento Interno) , o recolhimento das dívidas aos cofres do Fundo Nacional de Desenvolvimento da Educação - FNDE, atualizadas monetariamente e acrescidas dos juros de mora, calculados a partir das datas discriminadas, até a data dos recolhimentos, na forma prevista na legislação em vigor:
	Data
	Valor R$
	Tipo

	1/1/2007
	0,71
	D

	1/3/2007
	58.348,40
	D

	3/4/2007
	58.348,40
	D

	31/5/2007
	40.456,05
	D

	29/6/2007
	58.348,40
	D

	31/7/2007
	58.348,40
	D

	31/8/2007
	58.348,40
	D

	2/10/2007
	58.348,40
	D

	31/10/2007
	58.348,40
	D

	5/12/2007
	58.348,40
	D

Saldo atualizado em 14/2/2020 (com juros de mora) : R$ 1.615.501.28
 condenar o espólio Sr. José Cardozo do Nascimento (CPF XXX.163.403-XX) , ou seus herdeiros legais, caso tenha havido a partilha de bens, até o limite do valor do patrimônio transferido, solidariamente com o Município de Araioses - MA (CNPJ 06.450.191/0001-70) , ao pagamento da quantia a seguir especificadas, com a fixação do prazo de quinze dias, a contar da notificação para comprovar, perante o Tribunal (art. 214, inciso III, alínea "a", do Regimento Interno) , o recolhimento das dívidas aos cofres do Fundo Nacional de Desenvolvimento da Educação - FNDE, atualizadas monetariamente e acrescidas dos juros de mora, calculados a partir das datas discriminadas, até a data dos recolhimentos, na forma prevista na legislação em vigor:
	Data
	Valor R$
	Tipo

	13/6/2007
	76.240,75
	D

Saldo atualizado em 14/2/2020 (com juros de mora) : R$ 245.693,01
	 autorizar, desde logo, nos termos do art. 28, inciso II, da Lei 8.443/1992, a cobrança judicial das dívidas caso não atendidas as notificações;
 autorizar também, desde logo, se requerido, com fundamento no art. 28, inciso I, da Lei 8.443, de 1992, c/c o art. 217, §§ 1º e 2º do Regimento Interno do TCU, o parcelamento da (s) dívida (s) em até 36 parcelas, incidindo, sobre cada parcela, corrigida monetariamente, os correspondentes acréscimos legais, fixando-lhe o prazo de quinze dias, a contar do recebimento da notificação, para comprovar, perante o Tribunal, o recolhimento da primeira parcela, e de trinta dias, a contar da parcela anterior, para comprovar os recolhimentos das demais parcelas, devendo incidir, sobre cada valor mensal, atualizado monetariamente, os juros de mora devidos, no caso do débito, na forma prevista na legislação em vigor, alertando o responsável de que a falta de comprovação do recolhimento de qualquer parcela importará o vencimento antecipado do saldo devedor, nos termos do § 2º do art. 217 do Regimento Interno deste Tribunal; 
 enviar cópia do Acórdão a ser prolatado, bem como do Relatório e do Voto que o fundamentarem à Procuradoria da República no Estado do Maranhão, nos termos do à § 3º do art. 16 da Lei 8.443/1992, c/c o § 7º do art. 209 do Regimento Interno do TCU, para adoção das medidas cabíveis; e
enviar cópia do Acórdão que vier a ser proferido ao Fundo Nacional de Desenvolvimento da Educação, e aos responsáveis, para ciência, esclarecendo que a presente deliberação, acompanhada do Relatório e do Voto que a fundamenta, está disponível para a consulta no endereço www.tcu.gov.br/acordaos, além de esclarecer que, caso requerido, o TCU poderá fornecer sem custos as correspondentes cópias, de forma impressa".

8.1. Scheila Maria de Araujo Rocha (5355/OAB-PI), representando Palova Mariana Santos Cardoso, Polyana Santos Cardozo, Laercio Albuquerque Nascimento, Pedro Osenildo dos Santos Cardozo, Bernarda Albuquerque Nascimento, Paulo Henrique Albuquerque Nascimento e Sávia Christiny Albuquerque Nascimento.

Procuradora-Geral Cristina Machado da Costa e Silva.

TOMADA DE CONTAS ESPECIAL. RECURSOS REPASSADOS PELO FNDE AO MUNICÍPIO DE ARAIOSES/MA, À CONTA DO PNAE 2007. AUSÊNCIA DE COMPROVAÇÃO DAS DESPESAS EXECUTADAS. RESPONSABILIDADE DO EX-PREFEITO EM REGIME DE SOLIRARIEDADE COM O MUNICÍPIO POR PARCELA DO DÉBITO. CONCESSÃO DE NOVO E IMPRORROGÁVEL PRAZO AO MUNICÍPIO DE ARAIOSES/MA PARA O RECOLHIMENTO DA PARCELA. DECURSO DO PRAZO. CONTAS IRREGULARES.

TOMADA DE CONTAS ESPECIAL (TCE)

Secretaria de Controle Externo de Tomada de Contas Especial (SecexTCE).

Trata-se de tomada de contas especial instaurada pelo Fundo Nacional de Desenvolvimento da Educação (FNDE) em desfavor de José Cardozo do Nascimento, ex-prefeito de Araioses/MA, em razão da não comprovação da boa e regular aplicação dos recursos repassados àquele Município, na modalidade fundo a fundo, à conta do Programa Nacional de Alimentação Escolar (Pnae) , no exercício de 2007.
Esta TCE foi instaurada pelo FNDE em decorrência de determinação à entidade, exarada por meio do Acórdão 2960/2011-TCU-Plenário, no âmbito da Fiscalização de Orientação Centralizada (TC Processo 023.708/2008-3) , nos seguintes termos: "adote as medidas cabíveis para aprimorar controles, corrigir falhas, apurar responsabilidades e, eventualmente, encaminhar medidas administrativas para a reparação de danos ao erário federal"  (peça 42) .
O tomador de contas impugnou a totalidade dos recursos repassados ao Município de Araioses/MA, à conta do Pnae 2007, acrescido dos R$ 0,71 de saldo do ano anterior, totalizando R$ 583.484,71, tendo em vista a ausência de documentação comprobatória das despesas. Responsabilizou o ex-prefeito José Cardozo do Nascimento, a quem coube a gestão dos recursos e a apresentação da prestação de contas.
O Controle Interno atestou a irregularidade das contas do ex-prefeito, conforme o Relatório de Auditoria 1433/2015, o Certificado de Auditoria e o Parecer do Dirigente, à peça 1, p. 282-287; tendo a autoridade ministerial declarado conhecer as manifestações (peça 1, p. 288) .
No âmbito do TCU, a Secex-RJ desmembrou o débito em duas partes:
a primeira, referente ao desvio de finalidade no emprego dos recursos do Pnae, apurado no TC Processo 023.708/2008-3. Parte desses recursos foram depositados na conta do Município, mediante o cheque 85076, no valor de R$ 76.240,75, tendo sido registrado o débito na conta bancária do Pnae, em 13/6/2007 (extrato à peça 1, p. 84) . Essa parcela do débito foi atribuída, em regime de solidariedade, à responsabilidade do Município de Araioses/MA e de seu dirigente, à época dos fatos, José Cardozo do Nascimento;
a segunda, relativa ao restante do valor impugnado, no montante de R$ 507.243,96, em razão da não comprovação documental das despesas incorridas, em 2007, à conta do referido programa, atribuída à responsabilidade do então gestor dos recursos, José Cardozo do Nascimento.
Tendo em vista que José Cardozo do Nascimento faleceu em 2/11/2012, conforme certidão de óbito (peça 3) , e que ainda não havia inventário judicial relativo ao espólio do responsável (peças 27, 28 e 35) , a Secex-RJ promoveu a citação da cônjuge supérstite, Bernarda Albuquerque Nascimento, e dos sete herdeiros por ela indicados: Laercio Albuquerque Nascimento; Pedro Osenildo dos Santos Cardozo; Polyana Santos Cardozo; Palova Mariana Santos Cardoso; Haroldo Silva Cardozo; Sávia Christiny Albuquerque Nascimento; Paulo Henrique Albuquerque Nascimento.
O espólio de José Cardozo do Nascimento foi citado individualmente pelo valor histórico de R$ 507.243,96, ante a não comprovação da boa e regular aplicação dos recursos repassados ao Município de Araioses/MA, à conta do Pnae, exercício de 2007, que resultou na reprovação da respectiva prestação de contas.
Foi citado também, em regime de solidariedade com o Município de Araioses/MA, pelo débito de R$ 76.240,75, devido ao desvio de finalidade dessa parcela.
O Município de Araioses/MA não atendeu à citação. A representante do espólio e os herdeiros apresentaram alegações de defesa com o mesmo conteúdo, às peças 64, 66 e 68.
Após análise das respostas, a unidade técnica propôs considerar o Município de Araioses/MA revel e dar continuidade ao processo, nos termos do art. 12, § 3º, da Lei 8.443/1992; rejeitar as alegações de defesa do espólio de José Cardozo do Nascimento; e julgar irregulares as contas de ambos responsáveis, condenando-os ao pagamento dos débitos, conforme citações, atualizados monetariamente e acrescidos de juros de mora.
O MP/TCU discordou do encaminhamento proposto, tendo em vista que a revelia do Município de Araioses/MA não enseja a condenação imediata do ente, sem a fixação do novo e improrrogável prazo previsto no art. 12, § 1º, da Lei n.º 8.443/92.
Este Tribunal decidiu por fixar novo e improrrogável prazo para que o Município de Araioses/MA recolhesse o débito sob sua responsabilidade, incidindo sobre o quantum apenas a atualização monetária, nos termos do art. 12, §§ 1.º e 2.º, da Lei n.º 8.443/92 c/c o art. 202, §§ 2.º e 3.º, do Regimento Interno/TCU; e, somente após esse interregno, haveria o julgamento das contas dos responsáveis.
Transcorrido o prazo fixado sem manifestação do Município de Araioses/MA, propugna a Unidade Técnica, com o apoio do Ministério Público, pela revelia do ente federado, pela rejeição das alegações de defesa apresentadas pelo espólio de José Cardozo do Nascimento, bem como pela condenação em débito dos responsáveis e seus sucessores.
II
Anuo às análises da unidade técnica quanto às irregularidades e débitos, bem como ao encaminhamento por ela sugerido, secundado pelo MPTCU.
Nas alegações de defesa acostadas aos autos, os responsáveis pelo espólio do ex-prefeito não apresentaram documentos comprobatórios das despesas executadas. 
Alegaram que a Polícia Federal apreendeu a prestação de contas do exercício de 2008 no escritório do contador do Município, não obstante as contas especiais em tela tratem do exercício de 2007. 
Propugnaram pela necessidade de comprovação de dolo para responsabilização do ex-prefeito; o que não procede, tendo em vista que todos aqueles que concorrem para o cometimento de dano ao Erário podem ser responsabilizados, bastando o nexo de causalidade entre a ação omissivo-comissiva e o dano verificado.
Por conseguinte, não há dúvidas quanto à gravidade da conduta do ex-prefeito, razão pela qual, suas contas devem ser julgadas irregulares, com a condenação do espólio ao pagamento do débito na totalidade dos recursos repassados ao Município de Araioses/MA, à conta do Pnae 2007. 
No que concerne à parcela do débito sob a responsabilidade, em regime de solidariedade, do Município, a revelia do ente federado não afasta eventual presunção de boa-fé que militava em seu favor, tendo em vista que a apresentação de defesa é uma faculdade processual, cuja renúncia não pode, por si só, conduzir esse responsável a uma condenação que lhe seja, em alguma medida, mais gravosa.
São nesse sentido os entendimentos expressos por meio dos Acórdãos 4.278/2017 e 1.713/2015 da 1ª Câmara e de relatoria do Ministro Benjamin Zymler; 7.241/2016 e 5.068/2016 da 1ª Câmara e de relatoria do Ministro-Substituto Augusto Sherman; 5.118/2014-1ª Câmara, de relatoria do Ministro Bruno Dantas, entre outros. 
Não obstante, ao deixar transcorrer in albis o prazo para o pagamento do débito, submeteu-se o Município ao pagamento não só da dívida corrigida monetariamente, mas também dos acréscimos a título de juros de mora.
Feitas essas considerações, voto por que o Tribunal de Contas da União aprove o acórdão que submeto à apreciação deste Colegiado.
TCU, Sala das Sessões Ministro Luciano Brandão Alves de Souza, em 23 de fevereiro de 2021.
WALTON ALENCAR RODRIGUES 
Relator